【裁判字號】    95,重國,1
【裁判日期】    950914
【裁判案由】    損害賠償
【裁判全文】
臺灣士林地方法院民事判決               95年度重國字第1號
原      告  丙○○
訴訟代理人  蔡文玉律師
被      告  臺北縣淡水地政事務所
法定代理人  乙○○
訴訟代理人  甲○○
上列當事人間請求損害賠償事件，本院於民國95年8 月24日言詞
辯論終結，判決如下：
    主      文
原告之訴及其假執行之聲請均駁回。
訴訟費用由原告負擔。
    事實及理由
一、本件原告起訴主張：原告於民國64年向訴外人林義澧、林陳
    捐購買坐落於臺北縣淡水鎮○○○段170-12及206-6地號土
    地（下稱「系爭土地」），面積各為106及80平方公尺，合
    計186平方公尺，於辦理移轉分割時，係以系爭土地未相鄰
    之兩端寬度均8公尺劃定界址，作出計算表以進行分割，並
    辦理移轉登記。嗣於66、67年間原告及訴外人黃素月先後於
    系爭土地上興建門牌號碼臺北縣淡水鎮○○街○段54號3層
    樓之房屋（黃素月所有第1、2層樓，原告所有第3層樓，下
    稱「系爭建物」），並取得臺北縣政府核發之建照執照及使
    用執照在案。詎於88年系爭土地及建物經鈞院88年度執字第
    14736號強制執行事件（下稱「系爭強制執行事件」）查封
    拍賣時，赫然發現系爭土地因被告所屬人員之地籍正圖登載
    失誤，致依該地籍正圖核算結果，系爭土地面積各僅為86及
    64平方公尺，合計150平方公尺，面積短少36平方公尺，且
    使黃素月所有系爭建物1樓遭臺北縣政府工務局於89年11 月
    13日拆除經認定占用鄰地之部分建物，鈞院執行處亦將此登
    載錯誤情形記載於拍賣公告，致系爭土地由第三人許翠蓉以
    新臺幣（下同）2100萬元拍定，系爭土地登載錯誤情事業據
    被告之承辦人員廖光輝於鈞院92年簡上字第128號確認界址
    事件（下稱「另案」）中到庭證述並提出被告原留存之地積
    計算表在卷可參，並經鈞院另案判決確定在案，黃素月所有
    之系爭建物遭部分拆除，嚴重損害原告等人之財產權益；又
    系爭房地正常交易行情約有3400萬元，惟因買主獲悉系爭建
    物部分被拆除及拍賣公告上載明土地有瑕疵均解約不買，致
    該房地以低價拍定予第三人，原告因此受有1300萬元之損害
    ；且原告預期出售系爭房地予第三人後，可分別取得1440
    萬元及1940萬元之價金用以清償原告債權人福合興股份有限
    公司（下稱「福合興公司」）、香港商上海匯豐銀行（下稱
    「匯豐銀行」）之款項，而可免再支付利息及違約金，亦因
    解約致原告多支付匯豐銀行利息及違約金571,296元、福合
    興公司違約金1,655,184元，故原告受有財產上損害共計
    15,226,480元，自應由被告負擔損害賠償責任，爰依土地法
    第68條第1項、國家賠償法第2條第2項規定，訴請被告負損
    害賠償責任等語。並聲明：(一)被告應給付原告15,226,480元
    及自95年1月19日起至清償日止按週年利率5%計算之利息。
    (二)願供擔保請准宣告假執行。
二、被告則以：系爭土地由第三人以低價拍定，與被告於90北縣
    淡地二字第03794 號函稱地籍圖面積與土地登記簿登載面積
    不符之情事無關，又系爭建物經臺北縣工務局所拆除者乃違
    章建築部分，非合法房屋，與被告登記、測量作業無關；且
    原告主張因系爭房屋有瑕疵由第三人以低價拍定，致其受有
    損害及多支付遲延利息及違約金，請求被告依法賠償等情，
    洵屬無據，亦非被告之責任；縱測量成果有錯誤，被告乃依
    據日據時代地籍正圖描繪複製測量原圖，再依原圖訂正地籍
    正圖，純為地政機關基於職權提供土地測量技術上之服務，
    並無增減人民私權之效力，故被告亦無過失可言；縱有過失
    ，依國家賠償法之規定，原告之損害賠償請求權亦已罹於時
    效，被告自得主張時效抗辯等語，資為抗辯。並聲明：(一)原
    告之訴駁回。(二)如受不利判決，願供擔保免為假執行。
三、兩造不爭執之事實：
  (一)原告於64年向第三人林義澧及林陳捐購買系爭土地，於辦理
    移轉分割時，係以該二筆土地未相鄰之兩端寬度均8 公尺劃
    定界址，作出計算表以進行分割，並辦理移轉登記。
  (二)系爭土地之土地登記謄本面積各為106、80平方公尺。
  (三)原告及訴外人黃素月於66、67年間先後於系爭土地上興建門
    牌號碼臺北縣淡水鎮○○街○段54號三層樓之系爭建物（黃
    素月1、2樓，原告3樓），並取得臺北縣政府核發之建築執
    照及使用執照在案。
  (四)被告於90年3月9日以90北縣淡地二字第02768號函通知原告
    ，表示依原告申請而於90年3月5日複丈系爭土地，經核算地
    籍圖結果面積各為86、64平方公尺，與土地登記簿登載各為
    106、80平方公尺之面積不符，且已超出公差範圍，應辦理
    更正等語。原告乃於同年3月16日檢附上開函文影本具狀向
    本院系爭強制執行事件陳明上開事由，經本院民事執行處向
    被告函詢後，被告亦於90年4月6日以90北縣淡地二字第0379
    4 號函復同一意旨（系爭強制執行事件卷第332 至333 、
    347頁）。
  (五)系爭土地及建物經系爭強制執行事件查封拍賣，由第三人許
    翠蓉於90年7月3日以總價2100萬元拍定。本院民事執行處嗣
    於同年7 月16日通知原告系爭土地及建物經第三人以2100萬
    元得標買受，並限期交付系爭土地及建物之所有權狀等情，
    原告則於同年月20日收受（系爭強制執行事件卷第391 、43
    7、453 頁）。
  (六)原告以訴外人林義澧、林清標、李鎮慈、林益賢、林家賢為
    被告，於90年7 月3 日向本院士林簡易庭提起確認界址訴訟
    （90年度士調字第66號，嗣後改分92年度士簡字第247 號）
    ，經本院士林簡易庭於92年3 月28日以92年度士簡字第247
    號判決其敗訴，原告不服提起上訴，經本院於93年4 月20日
    以92年度簡上字第128 號判決其勝訴，原告於同年5 月3 日
    收受判決，本院嗣於同年月19日裁定更正，原告並於同年月
    28日收受更正裁定，上開判決則於同年月24日確定。
  (七)系爭建物1樓曾經臺北縣政府工務局於89年11月13日拆除部
    分違章建築。
  (八)原告及訴外人黃素月於95年1 月18日檢附國家賠償請求書向
    被告請求國家賠償，惟經被告於同年3 月14日以北縣淡地測
    字第0950001165號函拒絕賠償，原告乃於同年5 月16日向本
    院提起本件訴訟。
四、得心證之理由：
    原告主張因被告所屬人員於地籍正圖上登載錯誤，致依地籍
    正圖之核算結果，使原告所有系爭土地面積短少36平方公尺
    ，並使部分系爭建物1樓遭臺北縣政府工務局以違章建築為
    由拆除，又因系爭強制執行事件於系爭土地及建物之拍賣公
    告上記載前開登載錯誤之情事，致系爭土地及建物經第三人
    以低價拍定，原告因而受有買賣契約預期利益之損害，被告
    自應負損害賠償責任等語，惟為被告所否認，並以前揭情詞
    置辯。是本件爭點應為：(一)被告測量員於分割測量後所辦理
    之移轉登記是否有過失？(二)系爭建物1樓遭拆除之部分房屋
    與被告之登記或測量是否有關？(三)第三人許翠蓉以低價拍定
    取得系爭房地與土地登記簿登載之面積不符有無關係？(四)原
    告是否因系爭房地有瑕疵而受有1300萬元之損害？(五)原告支
    付遲延利息及違約金給銀行以及支付違約金給福合興公司是
    否應由被告負賠償責任？(六)如被告應負損害賠償責任，原告
    之請求權是否已罹於時效？茲分述如下：
  (一)按土地法第68條第1 項規定：「因登記錯誤、遺漏或虛偽致
    受損害者，由該地政機關負損害賠償責任」，係執司土地登
    記事務之地政機關公務員行使公權力時，因故意或過失不法
    侵害人民權利，而由該公務員所屬地政機關負損害賠償責任
    之規定，參照國家賠償法第2 條第2 項及第9 條第1 項之規
    定，應認其具有國家賠償之性質，核係國家賠償法之特別規
    定（最高法院83年度台上字第1723號、89年度台上字第2213
    號判決、司法院79年10月29日（79）廳民一字第914 號函參
    照；另陳敏著，行政法總論，第1108至1109頁，93年11月4
    版；吳庚著，行政法之理論與實用，第739 頁，94年8 月增
    訂9 版，均同此意旨）。是如因地政事務所之公務員登記錯
    誤、遺漏或虛偽致受損害，即應優先適用土地法第68條第1
    項之規定，請求該地政事務所賠償損害，惟因土地法就該賠
    償請求權既未規定其消滅時效期間，即應依國家賠償之普通
    法即國家賠償法第8 條第1 項：「賠償請求權，自請求權人
    知有損害時起，因二年間不行使而消滅；自損害發生時起，
    逾五年者亦同」之規定，據以判斷其損害賠償請求權，是否
    已罹於時效而消滅，不因國家賠償法制定在後，而援用民法
    有關之規定（最高法院83年度台上字第1723號判決、司法院
    79年10月29日（79）廳民一字第914 號函、內政部77年2 月
    12日台內地字第574642號函釋參照）。
  (二)次按國家賠償之損害賠償請求權，依國家賠償法第8 條第1
    項之規定，雖因2 年間不行使而消滅，惟所謂知有損害，非
    僅指單純知有損害而言，其因而受損害之他人行為為侵權行
    為，亦須一併知之，若僅知受損害及行為人，而不知其行為
    之為侵權行為，則無從本於侵權行為請求賠償，時效即無從
    進行。易言之，對於侵權行為，提起國家損害賠償請求權之
    消滅時效，應以請求權人「實際知悉」損害及賠償義務人時
    起算（最高法院46年度臺上字第34號、72年度臺上字第738
    號判例參照）。又請求權人之損害係由特定人加害而生，知
    該特定人就該侵權行為應負其責，即為知有損害及賠償義務
    人，並起算時效，不以賠償義務人坦承該侵權行為之事實為
    必要，至該賠償義務人於訴訟中所為之否認或抗辯，或法院
    依職權所調查之證據，亦僅供法院為判決之參酌資料而已，
    不影響請求權人原已知悉之事實（最高法院62年度臺上字第
    543 號、85年度臺上字第2113號判決參照）。經查：
    1.本件原告於64年間向第三人林義澧及林陳捐購買系爭土地
      ，於辦理移轉分割時，係以該二筆土地未相鄰之兩端寬度
      均8 公尺劃定界址，作出計算表以進行分割，並辦理移轉
      登記，嗣系爭土地及建物於88年12月1 日遭原告之債權人
      向本院聲請強制執行，於系爭強制執行事件進行中，臺北
      縣政府工務局先於89年11月13日拆除系爭建物1 樓部分違
      章建築，被告嗣於90 年3月9 日以90北縣淡地二字第
      02768 號函通知原告，表示依原告申請而於90年3 月5 日
      複丈系爭土地，經核算地籍圖結果面積各為86、64平方公
      尺，與土地登記簿登載各為106 、80平方公尺之面積不符
      ，且已超出公差範圍，應辦理更正等情，原告乃於同年3
      月16日檢附上開函文影本具狀向本院系爭強制執行事件陳
      明上開事由，均如前述，是原告至遲於90年3 月16日即已
      知悉被告所屬人員於地籍正圖上登載錯誤，致依地籍正圖
      之核算結果，使原告所有系爭土地面積短少36平方公尺之
      事實。
    2.系爭土地及建物嗣由第三人許翠蓉於90年7 月3 日以總價
      2100萬元拍定，本院民事執行處於同年7 月16日通知原告
      系爭土地及建物經第三人以2100萬元得標買受，並限期交
      付系爭土地及建物之所有權狀等情，原告則於同年月20日
      收受該通知，亦如前述，亦即原告於90年7 月20日即已知
      悉其因被告所屬人員登載錯誤致受有其所述之損害。則揆
      諸前揭規定及說明，原告對被告縱有土地法第68條第1 項
      之損害賠償請求權，惟其應於90年7 月20日即已知悉受有
      損害，卻遲至95年1 月18日始向被告請求賠償，經被告於
      同年3 月14日以北縣淡地測字第0950001165號函拒絕賠償
      後，原告乃於同年5 月16日提起本件訴訟，被告復已為時
      效之抗辯，則原告之損害賠償請求權顯已罹於時效而消滅
      。
  (三)綜上所述，原告基於國家賠償法第2 條第2 項、土地法第68
    條第1 項之損害賠償請求權，既已罹於時效而消滅，則其依
    上開規定，訴請被告賠償其所受之損害，即屬無據，為無理
    由，應予駁回。原告之訴既經駁回，其假執行之聲請亦失所
    附麗，應併予駁回。
  (四)原告之損害賠償請求權既已罹於時效而消滅，則其他爭點(一)
    、(二)、(三)、(四)、(五)即不影響判決之結果，自無庸再予審酌，
    附此敘明。
五、本件判決基礎已臻明確，兩造其餘之攻擊防禦方法及訴訟資
    料經本院斟酌後，核與判決不生影響，無一一論述之必要，
    併予敘明。
據上論結，原告之訴為有理由，依民事訴訟法第78條，判決如主
文。
中    華    民    國    95    年    9     月    14    日
                  民事第二庭  法  官  張國勳
以上正本證明與原本無異。
如對本判決上訴須於判決送達後20日內向本院提出上訴狀。
中    華    民    國    95    年    9     月    19    日
                              書記官  秦慧綺


司法院資訊處製作；財團法人民間司法改革基金會備份。
